【裁判字號】    96,易,3071
【裁判日期】    970528
【裁判案由】    詐欺等
【裁判全文】
臺灣高雄地方法院刑事判決              96年度易字第3071號
公  訴  人  臺灣高雄地方法院檢察署檢察官
被      告  丙○○
選任辯護人  蘇俊誠律師
被      告  丁○○
選任辯護人  施秉慧律師
            焦文城律師
上列被告因詐欺等案件，經檢察官提起公訴（96年度偵字第1883
0、18831號），本院判決如左：
    主  文
丙○○、丁○○均無罪。
    理  由
一、公訴意旨略以：丙○○係設於高雄縣鳳山市○○路○ 段393
    號之「元新眼科診所」之名義負責醫師，丁○○係該診所之
    實際負責醫師，2 人均為從事醫療業務之人，且與中央健康
    保險局（下稱健保局）簽立「全民健康保險特約醫事服務機
    構合約」，使該診所成為健保局之特約醫事服務機構。詎丙○○、丁○○均明知其在辦理全民健康保險之醫療服務時，
    應按對全民健康保險之保險對象（即健保病患）實際診療情
    形，覈實向健保局申報請領醫療給付，及明知幼稚園之學童
    視力檢查係屬非疾病就醫，為健保不給付項目，竟共同基於
    向健保局詐領健保給付及行使業務上登載不實文書之概括犯
    意，明知如起訴書附表一至五所示之「庚○○○○」學童譚
    靖璇等99人（下稱譚靖璇等99人），係於民國94年9 月14日
    、同月21日之時間分別前往該診所進行視力檢查，並未開給
    藥物及進行其他治療行為，屬非疾病就醫，猶刷譚靖璇等99
    人之健保卡，並由丙○○連續在其業務上製作之譚靖璇等99
    人之診療紀錄（即病歷表）內，虛偽登載譚靖璇等99人曾於
    附表所示之各次時間至該診所就醫診療之不實事項，並持上
    開不實之診療紀錄向健保局申報請領健保醫療費用給付，致
    使健保局不知情之承辦人員陷於錯誤，依其所請而給付新台
    幣（下同）3 萬1724元，足生損害於譚靖璇等99人及健保局
    醫務管理、審核醫療費之正確性等情，因認被告丙○○、丁○○2 人涉犯刑法第216 條、第215 條之行使業務上登載不
    實文書罪嫌及同法第339條第1 項詐欺取財罪嫌。
二、證據能力部分：
  (一)按被告以外之人於偵查中向檢察官所為陳述，除顯有不可信
    之情況者外，得為證據，同法第159 條之1 第2 項定有明文
    。本件證人己○○、李英翠、江雅玲、洪碧娟、壬○○、趙
    素英、謝苑芮、甲○○於檢察官偵查中所為之陳述（見96他
    2512卷第8 至9 頁、95他6638卷第6 至8 、16至17、121 至
    122 頁），其等未曾提及檢察官在偵查時有不法取供之情形
    ，反對前揭供述得具有證據能力，亦未釋明上開供述有顯不
    可信之情況，依上說明，其等於偵查中之證言自均具有證據
    能力。
  (二)按被告以外之人於審判外之陳述雖不符刑事訴訟法第159 條
    之1 至之4 等4 條之規定，而經當事人於審判程序同意作為
    證據，法院審酌該言詞陳述或書面陳述作成時之情況，認為
    適當者，亦得為證據；當事人、代理人或辯護人於法院調查
    證據時，知有刑事訴訟法第159 條第1 項不得為證據之情形
    ，而未於言詞辯論終結前聲明異議者，視為有前項之同意，
    同法第159 條之5 定有明文。本件證人洪碧娟、謝婉芮、江
    雅玲、趙素瑛固均曾於中央健康保險局業務訪查訪問紀錄、
    法務部調查局高雄市調查處詢問時為陳述（95他6638卷第4
    至5 、54至55、69、91頁、高雄市調查處卷第18至19、21至
    22、30至31頁），其等性質雖屬傳聞證據，惟其等未再於本
    院審理中為陳述，且查無符合同法第159 條之1 至之4 等前
    4 條之情形，其等所為之上開筆錄內容，業經本院審理時予
    以提示並告以要旨，且各經當事人及辯護人表示意見。當事
    人及辯護人已知上述筆錄乃傳聞證據，且均未於言詞辯論終
    結前對該等筆錄內容異議，依上開規定，是其等前揭之證言
    應具有證據能力。
三、按犯罪事實應依證據認定之，無證據不得推定其犯罪事實；
    又不能證明被告犯罪者，應諭知無罪之判決，刑事訴訟法第
    154 條第2 項、第301 條第1 項前段分別定有明文。再認定
    被告有罪之事實，應憑證據，如未能發現相當之證據，或證
    據不足以證明，自不能以推測或擬制之方法，以為裁判之基
    礎；且認定犯罪事實所憑之證據，其為訴訟上之證明，須達
    於通常一般人均不致有所懷疑，而得確信其為真實之程度者
    ，始得據為有罪之認定，倘其證明尚未達到此一程度而有合
    理之懷疑存在時，尚難為有罪之認定基礎；苟積極證據不足
    以為不利於被告事實之認定，即應為有利於被告之認定，更
    不必有何有利之證據（最高法院76 年 臺上字第4986號判例
    參照）。
四、公訴人認被告丙○○、丁○○2 人涉犯行使業務上登載不實
    文書及詐欺取財罪嫌，無非係以：(一)被告2 人在偵訊及本院
    訊問時俱供述被告丙○○在93年7 月至94年11月間係受僱於
    被告丁○○，擔任址設高雄縣鳳山市○○路○ 段393 號之「
    元新眼科診所」之名義負責醫師，僅負責門診時段的醫療業
    務，被告丁○○則係該診所之實際負責人，負責行政、人事
    、保險給付等業務；(二)證人即庚○○○○園長己○○及該幼
    稚園老師洪碧娟、壬○○、謝婉芮、江雅玲、趙素瑛、李英
    翠等人在健保局訪談、調查局詢問及偵訊中分別證述，為了
    配合衛生所推廣兒童健康檢查之視力檢查項目，在94年9 月
    14日、同年月21日有帶譚靖璇等99人到「元新眼科診所」作
    視力檢查，過程大致上是由帶班老師先通知小朋友家長帶健
    保卡到校後，再由園方與「元新眼科診所」的護理人員排定
    時間，由園方將小朋友集體帶到「元新眼科診所」掛號，先
    由檢驗人員以儀器檢查兒童視力後，再依序進入診療室由被
    告丙○○檢查，事後除了陳冠妤、黃齡以（未列在上揭譚靖
    璇等99人名單內）開立藥水外，其餘均未交付藥物，事後也
    未接到診所通知藥水遺留未取走之情；(三)證人甲○○於偵查
    及本院證稱本件違反全民健康保險法第39條屬於非疾病就醫
    ，應屬全民健保不給付之項目，卻刷健保卡，且事後申請健
    保給付，所以函送告發；(四)證人即「元新眼科診所」之藥劑
    師戊○○於偵訊及本院詰問時證稱譚靖璇等99人病歷上所記
    載之藥物，忘記當天醫師有無交給藥物，醫師開藥後，也未
    看到處方籤；及(五)卷附譚靖璇等99人之診斷病歷紀錄及「元
    新眼科診所」向健保局請領健保醫療費用之給付資料等，資
    為論罪依據。
五、訊據被告2 人均堅決否認有何上開犯行，被告丙○○辯稱：
    對於是否疾病就醫或非疾病就醫，在健保局的規範本身就有
    很多模糊地帶，留由醫師基於專業判斷決定，且健保局的宣
    導也不明確，所以對於一些項目健保是否給付，身為醫師的
    人，亦經常搞不清楚，本件譚靖璇等99人，除了先給診所檢
    驗人員作視力檢查外，確實有經過伊本人檢查、看診，並將
    診療結果及開立處方記載在病歷資料上，至於為何部分小朋
    友事後未取得藥物，伊並不知情，但當時確實已在病歷上開
    立處方，對於「元新眼科診所」的人事、行政及健保給付請
    領作業等也未參與，伊並無業務上登載不實之情或詐欺取財
    等語；被告丁○○則辯稱：「元新眼科診所」是由伊實際負
    責人事、行政及保險給付等業務，但除了醫療事務及政策性
    決定外，其他方面的實際執行工作，則由各部門主管負責執
    行後，再向伊報告情況，所以本件譚靖璇等99人到「元新眼
    科診所」做視力檢查伊事先並不知情，是直到健保局來查後
    才知道，對於丙○○在病人的病歷紀錄上如何記載並不知情
    ，至於請領健保給付的程序，通常也不會經過伊過目、蓋章
    等語。經查：
  (一)址設高雄縣鳳山市○○路○段393 號之「元新眼科診所」係
    由被告丁○○全數出資，並自93年7 月1 日起至94年11月30
    日止聘任被告丙○○擔任該診所門診醫師及名義負責人，至
    於該診所之行政、人事、各項保險給付、醫療糾紛或民事賠
    償、稅務等，則由被告丁○○負責處理，此有被告丁○○、
    丙○○之聘任合約書影本2 紙、名片影本2 紙、現金付款簽
    收單影本6 紙（95他6638卷第37至42頁）在卷可稽，核與被
    告丁○○、丙○○2 人供述相符，堪信為真。
  (二)本件譚靖璇等99人分別在94年9 月14日、同年月21日由庚○○○○老師帶領到「元新眼科診所」作視力檢查，過程大致
    上是由老師先通知小朋友家長帶健保卡到校後，再由園方與
    「元新眼科診所」的護理人員排定時間，由園方將小朋友集
    體帶到「元新眼科診所」掛號，先由檢驗人員以儀器檢查視
    力後，再依序進入診療室由被告丙○○檢查、看診，並由被
    告丙○○將診療結果及處方記載在病歷資料上，而除了陳冠
    妤、黃齡以等少數人經檢查後發現眼睛有相關疾病外，其餘
    譚靖璇等99人經被告丙○○檢查後則未發現重大疾病，僅開
    立愛視明（Eyesmin eye drops） 等減輕眼睛負擔之藥水，
    且診所亦未實際交給譚靖璇等99人或帶班老師前揭藥物，業
    據證人己○○、洪碧娟、壬○○、謝婉芮、江雅玲、趙素瑛
    、李英翠等人在健保局訪談、高雄市調查處詢問及偵訊中之
    證述（95他6638卷第4 至5 、54至55、69、91頁、高雄市調
    查處卷第18至19、21至22、30至31頁、96他2512卷第8 至9
    頁），證人即健保局承辦人甲○○於偵訊及本院具結證述（
    95他6638卷第121 至122 頁、本院卷第82至90頁），及證人
    夏梅真、壬○○、戊○○、癸○○、乙○○、辛○○於本院
    詰問時證述在卷（本院卷第82至120 頁），上揭事實，堪可
    採信。
  (三)而譚靖璇等99人由帶班老師集體帶到「元新眼科診所」掛號
    後，除由檢驗人員以儀器檢查視力外，並依序進入診療室由
    被告丙○○檢查、看診，除經證人洪碧娟、壬○○、謝婉芮
    、江雅玲、趙素瑛、李英翠等人在健保局訪談、高雄市調查
    處詢問及偵訊中證述屬實外（95他6638卷第4 至5 、54 至
    55、69、91頁、高雄市調查處卷第18至19、21至22、30 至
    31頁、96他2512卷第8 至9 頁），另證人壬○○、戊○○、
    辛○○於本院詰問時證稱當天譚靖璇等99人確實經過丙○○
    之檢查、看診等語在卷（本院卷第95至96、98、115 至116
    頁），並有卷附譚靖璇等99人之病歷紀錄可稽（95他6638卷
    第157 至182 、205 至246 、272 至320 、346 至389 、41
    5 至454 頁、），足認被告丙○○當天確實在親自檢查、診
    療譚靖璇等99人之眼睛狀況後，才在渠等之病歷資料為相關
    之記載，堪可認定。
  (四)另本件譚靖璇等99人之病歷紀錄上確實均記載應給病患眼藥
    水之處方箋，依理雖當在病患離開診所前將相關藥物交給病
    患使用，或由病患持處方箋自行前往藥局取藥，然因為本件
    是幼稚園學童集體前去「元新眼科診所」做視力檢查，依據
    證人辛○○於本院詰問時證稱：因為先前曾經接過病患家屬
    打電話說對於藥水的使用不清楚，所以才請丙○○醫師暫不
    給藥，原則上應在事後由我再去跟藥師戊○○確認有無給藥
    ，但我沒有再跟藥師確認，也沒有告訴丙○○醫師等語（本
    院卷第115 至119 頁），另據證人戊○○於本院詰問時具結
    證稱：藥師的工作是在藥局調劑藥品，並將藥品交給病人等
    語（本院卷第100 至101 頁），顯見本件被告丙○○在看診
    當時是因為證人辛○○反應希望暫不給藥，所以當場未將藥
    品交給跟診人員轉交病患，事後又因證人戊○○及辛○○疏
    未再作確認，致漏未將藥品交給譚靖璇等99人或帶班老師，
    然因依據醫師處方箋調劑藥品及交付藥品供病人使用乃係藥
    師之責，基於專業分工之考量，要難以藥師或診所內相關人
    員漏未給藥之疏失，苛責身為負責診療醫師之理。故公訴人
    僅憑上述證人洪碧娟等人之證述及譚靖璇等99人病歷之記載
    ，遽認被告丙○○涉有業務上登載不實之犯行，殊嫌速斷。
六、本件另應審酌譚靖璇等99人在庚○○○○帶班老師之集體帶
    領下，前往「元新眼科診所」作視力檢查，是否符合全民健
    康保險法第31條之「疾病」就醫之規範？若不符合前揭「疾
    病」就醫之規範，其法律效果為何？
  (一)按本保險於保險對象在保險有效期間，發生疾病、傷害、生
    育事故時，依本法規定給與保險給付；保險對象發生疾病、
    傷害或生育事故時，由保險醫事服務機構依本保險醫療辦法
    ，給予門診或住院診療服務，全民健康保險法第2 條、第31
    條第1 項前段定有明文。而「疾病」乙詞，依教育部國語辭
    典簡編本之解釋，指人的生理或心理違反常態之現象，除此
    之外，全民健康保險法及相關施行細則對「疾病」之定義則
    未再加特別規範。換言之，對於「疾病」之判斷，應以人在
    身體之生理或心理已感受到違反常態之情況為基準。
  (二)而對於本件庚○○○○學童譚靖璇等99人於前揭時、地由帶
    班老師集體帶往「元新眼科診所」作視力檢查，非屬全民健
    康保險法前揭規定之「疾病」就醫之規範，所以健保不給付
    ，業據證人甲○○於偵訊具結及本院詰問證稱：健保之給付
    ，以保險對象在保險期間需因疾病、傷害或生育事故發生才
    能給付，本件對學童視力保健檢查，並無病患主訴病情之記
    載，不符合全民健康保險法疾病就醫之規範（95他6638 卷
    第122 頁、本院卷第82至90頁），核與中央健康保險局95
    年8 月30日健保醫字第0950060044號函旨相符（高雄市調查
    處卷第14至17頁），故本件譚靖璇等99人於前揭時、地由該
    幼稚園帶班老師集體帶往「元新眼科診所」作視力檢查，應
    非屬全民健康保險法前揭規定之「疾病」就醫，應可認定。
  (三)然而，誠如證人甲○○於本院所證述：如果病患在檢查過程
    發現有疾病，而由醫師加以診療，則健保可以給付，而是否
    有弱視、斜視、近視或角膜是否完整之判斷，是需經過專業
    醫師檢查後，才能基於其專業作判斷，而上述檢查則為健保
    所給付之項目，但如果未發生疾病的症狀而為上述檢查，則
    又不屬健保給付等語（本院卷第84至86頁），顯然在眼科部
    分對於是否應認定為「疾病」，是需經過眼科專業醫師檢查
    後，才能基於渠等所受專業訓練而為判斷。本件雖依中央健
    康保險局前述函示，認非屬「疾病」就醫，但衡諸本件譚靖
    璇等99人到「元新眼科診所」掛號後，除由檢驗人員以儀器
    檢查視力外，並依序進入診療室由被告丙○○做專業檢查、
    看診，並將診療結果記載在病歷資料上，且確有陳冠妤、黃
    齡以等少數人經檢查後有眼睛相關疾病，故被告丙○○辯稱
    類似情況健保局給診所醫師宣導的資訊不足，致產生誤解認
    應屬可申請健保給付，即非無據。
  (四)況「元新眼科診所」及被告丙○○承辦本件全民健康保險醫
    療業務，申請健保給付可否准許，係基於兩造間所簽訂之全
    民健康保險特約醫事服務機構合約。而被告丙○○雖認定本
    件譚靖璇等99人既經其本人檢查診療，應屬健保給付之範圍
    ，進而提出申請，然而中央健康保險局卻認定本件所施行之
    視力保健檢查非屬健保給付之範圍，卻刷保險對象之健保IC
    卡，申報醫療費用，認有違約情事，彼此見解有異致生疑義
    。準此，對此爭議如何處理，自當回歸兩造間所簽訂之合約
    內容而為判斷。經查，本件譚靖璇等99人之視力檢查及診療
    雖不符合中央健康保險局疾病就醫之規範，業如前述，然事
    後業經該局依全民健康保險法第72條、全民健康保險醫事服
    務機構特約及管理辦法第66條第1 項第9 款（即修正前辦法
    第34條）及全民健康保險特約醫事服務機構合約第22條相關
    規定，處以停止承辦全民健康保險醫療業務之特約2 個月，
    有中央健康保險局95年8 月30日健保醫字第0950060044號函
    （高雄市調查處卷第14至15頁）在卷可按。是故，本件「元
    新眼科診所」及被告丙○○之前述經中央健康保險局認定違
    規情事，既經該局依兩造間所簽訂之全民健康保險特約醫事
    服務機構合約及相關規範處以停止特約2 個月之處分，自無
    以被告丙○○對視力保健檢查應不屬健保給付之認知，與中
    央健康保險局之認知相歧，即認被告丙○○有不法所有之意
    圖。
七、至於被告丁○○雖身為「元新眼科診所」之實際負責人，該
    診所之行政、人事、各項保險給付、醫療糾紛或民事賠償、
    稅務等，依被告丙○○、丁○○所簽立之聘任合約內容亦約
    由被告丁○○負責。然對於被告丙○○檢查、診療時所記載
    之病歷內容，基於醫師的專業及自主性，本不需要交給被告
    丁○○看。換言之，對於被告丙○○所記載之病歷資料內容
    是否屬實，衡情被告丁○○事前、事後應均不知情。另從證
    人戊○○於本院詰問時具結證稱：丁○○不知道本件未將藥
    水交給病患的事，因為他當時不在場（本院卷第101 頁）；
    證人癸○○亦於本院詰問時具結證稱：健保申報總表是由電
    腦自動去帶醫師診療時所鍵入之資料，不會交給丁○○審核
    （本院卷第105 頁）；證人乙○○則於本院詰問時具結證稱
    ：本件視力檢查事先未告知丁○○，而元新眼科診所健保申
    報所用的章及負責人的章是由我保管，申報前不會給丁○○
    審核，事後才會向丁○○報告營業狀況等語（本院卷第108
    頁）以觀，被告丁○○對於本件從譚靖璇等99人到元新眼科
    診所作視力檢查之過程、病歷資料上被告丙○○如何記載、
    當天診所人員有無給藥及事後申報健保給付的相關事宜，該
    診所處理上縱有行政疏失，然因其俱未實際參與，更難認有
    何罪責可言。
八、綜上所述，本件被告丙○○、丁○○尚乏犯罪之故意，無法
    認定被告丙○○、丁○○2 人有詐欺取財、行使業務上登載
    不實文書等罪嫌。此外，復查無其他積極證據足資證明被告
    丙○○、丁○○2 人有上開犯行，不能證明被告犯罪，依法
    應為無罪判決之諭知。
據上論斷，應依刑事訴訟法第301 條第1 項前段，判決如主文。
中    華    民    國    97    年    5     月    28    日
                  刑事第八庭  審判長  法  官  李璧君
                                      法  官  陳振嘉
                                      法  官  曾仁勇
以上正本證明與原本無異。
如不服本判決應於收受本判決後10日內向本院提出上訴書狀，並
應敘述具體理由，如未敘述上訴理由者，應於上訴期間屆滿後20
日內補提理由書狀於本院（均須按他造當事人之人數附繕本）「
切勿逕送上級法院」。
中    華    民    國    97    年    5     月    28    日
                                      書記官  王治華


司法院資訊處製作；財團法人民間司法改革基金會備份。
